【裁判字號】    96,重訴,407
【裁判日期】    970229
【裁判案由】    返還土地
【裁判全文】
臺灣板橋地方法院民事判決             96年度重訴字第407號
原      告  丙○○
?      ?  己○○
?      ?  丁○○○
上3 人共同
訴訟代理人  劉添錫律師
被      告  戊○○
            庚○○
            甲○○原名周德蘭.
                        號
上3 人共同
訴訟代理人  王炯棻律師
上列當事人間請求返還土地事件，經本院於民國97年2 月19日言
詞辯論終結，判決如下：
    主  文
原告之訴及其假執行之聲請均駁回。
訴訟費用由原告負擔。
    事實及理由
壹、程序方面：按原告於判決確定前，得撤回訴之全部或一部。
    但被告已為本案之言詞辯論者，應得其同意。訴之撤回應以
    書狀為之。但於期日，得以言詞向法院或受命法官為之。以
    言詞所為訴之撤回，應記載於筆錄，如他造不在場，應將筆
    錄送達。訴之撤回，被告於期日到場，未為同意與否之表示
    者，自該期日起；其未於期日到場或係以書狀撤回者，自前
    項筆錄或撤回書狀送達之日起，10日內未提出異議者，視為
    同意撤回，民事訴訟法第262 條定有明文。本件原告起訴時
    係以被告戊○○、庚○○、甲○○及乙○○為被告，而被告
    乙○○亦已委任王炯棻律師為訴訟代理人於本院民國96年10
    月9 日庭期為言詞辯論。嗣原告於97年1 月15日具狀撤回對
    乙○○之訴（其繕本已逕送被告，見本院卷第61頁），而乙○○迄至本院97年2 月19日言詞辯論終結亦未提出異議，依
    據前引規定，原告前揭撤回行為應屬合法，合先敘明。
貳、實體方面：
一、本件原告起訴主張：
    (一)原告3 人前向第3 人陳志煌、秦啟晃買得坐落臺北縣板橋
      市○○段第2686地號土地（下稱系爭土地），並已辦理所
      有權移轉登記，為該地之所有人，而被告戊○○、庚○○
      及甲○○則在該地放置貨櫃經營販賣檳榔業務，為該地之
      占有人（附圖A 部分土地上有地上物，B 部分土地則屬空
      地，均為被告所占有）。被告戊○○雖辯稱其於該地有不
      定期租賃關係，庚○○及甲○○則係得其同意而使用該地
      ，然依民法第449 條，租賃契約之期限，不得逾20年，逾
      20年者，縮短為20年，故被告所主張之不定期租賃關係，
      業已不存在，而屬無權占有。即使該租約仍然存在，然其
      既未經公證，依民法第425 條第2 項及最高法院95年度台
      上字第521 號判決要旨，亦無買賣不破租賃原則之適用，
      被告自不得以該租約對抗原告。爰依民法第455 條、第76
      7 條，請求被告將系爭土地上如附圖所示A 所示範圍之地
      上物拆除，並將A 、B 土地返還原告。
    (二)對被告答辯所為陳述：
      1.被告雖辯稱民法第449 條不適用於不定期限之租賃契約
        云云，然該條並無此項限制，故其所辯並不足採（第40
        頁）。
      2.被告雖依土地法第104 條辯稱：陳志煌、秦啟晃與原告
        間之買賣行為，不得對抗原告云云，然被告戊○○僅係
        買受前手之房屋，而非租地的建屋人，亦未出示租地建
        屋之契約，顯非該條所稱之基地承租人（本院卷第38、
        40頁）。
    (三)爰聲明：
      1.被告應將坐落臺北縣板橋市○○段第2686地號上如附圖
        所示A所示範圍之地上物拆除，將A、B土地返還原告。
      2.原告願供擔保請求宣告假執行。
二、被告則以下列各語置辯：
    (一)系爭土地原為楊金石所有，嗣先讓與竇光厚，竇光厚再於
      78年間轉讓與陳志煌及秦啟晃，其後始由原告買得。楊金
      石前將系爭土地租予李樹芳，供其搭建地上物即嗣後整編
      門牌為臺北縣板橋市○○路○ 段160 號、162 號之平房1
      間（下稱系爭平房），被告戊○○於53年4 月5 日向李樹
      芳買得該屋，並繼續向楊金石承租系爭土地。嗣陳志煌及
      秦啟晃曾於87年間對被告戊○○提起調整租金之訴（案號
      為鈞院87年度訴字第986 號），陳志煌、秦啟晃與戊○○
      於該案均不爭執戊○○就系爭土地有不定期限之基地租賃
      關係，鈞院87年度訴字第986 號亦同此認定（本院卷第30
      頁）。原告雖依民法第449 條主張該租約已不存在，然依
      最高法院62年台上字第3128號判例、65年度台上字第2722
      號判例，該條並不適用於不定期限之租賃契約，故其此項
      主張為無理由。
    (二)陳志煌及秦啟晃雖已將系爭土地讓與原告，並完成所有權
      移轉登記，然因被告戊○○為該地之基地承租人，依土地
      法第104 條，承租人有依同樣條件優先購買之權，出賣人
      未通知優先購買權人而與第3 人訂立買賣契約者，其契約
      不得對抗優先購買權人。被告戊○○僅曾於96年7 月底收
      到原告請求返還土地之律師函，及於96年9 月初收到陳志
      煌、秦啟晃通知已於96年7 月30日將系爭土地售予原告並
      完成登記之存證信函，惟從未接獲是否優先承買之通知，
      依土地法第104 條及最高法院67年台上字第479 號判例，
      陳志煌、秦啟晃與原告間之買賣行為，不得對抗被告，從
      而原告並非所有權人，應無民法第767 條之適用，且因其
      讓與行為不生效力，也無民法第425 條之適用，均不得對
      被告主張權利。
    (三)原告訴訟代理人先於鈞院96年10月19日庭期時表示對於被
      告戊○○曾經為基地承租人之事實不爭執（本院卷第38頁
      ），嗣又以民事準備書狀（三）略改稱戊○○僅買受地上
      物，沒有出示租地建屋的契約，自非土地法第104 條租地
      建屋之權利人云云（本院卷第40頁），前後矛盾，應無可
      採。另系爭平房乃李樹芳興建後轉讓與被告戊○○，依最
      高法院85年度台上字第51號判決意旨，當由被告戊○○取
      得基地承租人之權利。
    (四)爰聲明：
      1.原告之訴及其假執行之聲請均駁回。
      2.若受不利判決，願供擔保請准宣告免為假執行。
三、本件下列各項事實，為兩造所不爭執，並有土地登記謄本、
    慈律律師事務所函及收件回執、本院87年度訴字第986 號民
    事判決書、陳志煌及秦啟晃寄予被告戊○○之存證信函（本
    院卷第4 至7 、27至33頁）附卷可稽，均堪信為真實。
    (一)系爭土地原為楊金石所有，嗣先讓與竇光厚，竇光厚再於
      78年間轉讓與陳志煌及秦啟晃，其後始由原告買得，並於
      96年7 月30日辦理所有權移轉登記，其中原告丙○○、丁○○○應有部分各5 分之2 ，原告己○○應有部分為5 分
      之1 ）。
    (二)楊金石前將系爭土地租予李樹芳，供李樹芳在該地搭建系
      爭平房，被告戊○○則於53年4 月5 日向李樹芳買得該屋
      。
    (三)被告除占有如附圖A 部分所示平房及其後另以貨櫃搭建而
      成之鐵皮屋外，亦占有B 部分所示空地。
    (四)陳志煌及秦啟晃曾於87年間對被告戊○○提起調整租金之
      訴（案號為本院87年度訴字第986 號），陳志煌、秦啟晃
      與戊○○於該案均不爭執戊○○就系爭土地有不定期限之
      基地租賃關係，本院87年度訴字第986 號亦同此認定。
    (五)原告委託劉添錫律師於96年7 月27日以律師函請被告戊○○將坐落系爭土地之物品騰空，將土地返還原告，被告戊○○於96年7 月30日簽收該律師函。
    (六)陳志煌、秦啟晃於96年9 月3 日以存證信函通知戊○○其
      已將系爭土地售予原告，並已辦妥移轉登記，請被告戊○○於96年9月30日前騰空遷讓，否則將訴請賠償。
四、本件兩造對於楊金石與李樹芳就系爭土地有基地租賃契約、
    被告戊○○向李樹芳購買系爭平房及與原告之前手陳志煌及
    秦啟晃間就系爭土地有不定期限之租賃契約等情並無爭執，
    僅爭執該租約是否有民法第449 條之適用、本件有無民法第
    425 條第2 項之適用、被告戊○○有無土地法第104 條之優
    先承買權，及原告主張依民法第455 條請求被告返還土地有
    無理由等節，茲分述如下：
    (一)按民法第449 條第1 項所定租賃契約之期限不得逾20年，
      係指定有期限之租賃而言，不適用於不定期租賃，此觀之
      該條項所定「逾20年者縮短為20年」，可以瞭然（最高法
      院62年台上字第3128號判例、65年度台上字第2722號判例
      參照）。本件被告戊○○與原告之前手陳志煌及秦啟晃間
      就系爭土地之租賃契約既未定有期限，依據前引判例意旨
      ，即無民法第449 條第1 項規定之適用，自不當然因已屆
      滿20年而消滅，是原告主張該租約因已逾20年而不存在，
      尚無可採。
    (二)關於系爭基地租賃契約之變更及效力部分：
      1.查民法第426 條之1 ：「租用基地建築房屋，承租人房
        屋所有權移轉時，其基地租賃契約，對於房屋受讓人，
        仍繼續存在」雖係於89年5 月5 日施行，惟此條乃依最
        高法院43年台上字第479 號判例、48年台上字第227 號
        判例、52年台上字第2047號判例意旨而增訂，亦即在該
        條文施行之前，租地建屋之契約如無相反之特約，仍可
        推定出租人於立約時，即已同意租賃權得隨房屋而為移
        轉，故承租人將房屋所有權讓與第三人時，應認其對於
        基地出租人仍有租賃關係之存在，所謂相反之特約，係
        指禁止轉讓基地上所建房屋之特約而言。查楊金石與李
        樹芳就系爭土地有基地租賃契約乙節，既為兩造所不爭
        執，則於李樹芳其後將其所興建之系爭平房讓與被告戊○○時，依據前揭說明，應認被告戊○○對於出租人楊
        金石仍有基地租賃關係之存在。
      2.按出租人於租賃物交付後，縱將其所有權讓與他人，其
        租賃契約對於受讓人仍繼續存在，修正前民法第425 條
        定有明文。雖修正後之現行民法，將上開條文修正為同
        條第1 項，並於第2 項修正增列：前項規定，於未經公
        證之不動產租賃契約，其期限逾5 年或未定期限者，不
        適用之。惟修正後民法第425 條於民法債編施行法中並
        無溯及之特別規定，是就89年5 月5 日民法債編修正施
        行前所訂立之不動產租賃契約，應依民法債編施行法第
        1 條後段之規定，不適用修正後民法第425 條第2 項之
        規定（最高法院96年度台上字第976 號判決參照）。查
        楊金石其後雖將系爭土地讓與竇光厚，竇光厚再於78年
        間轉讓與陳志煌及秦啟晃，然因前揭基地租賃契約之成
        立及前揭所有權之讓與行為係在民法債編修正施行前所
        為，依修正前民法第425 條規定，其租賃契約對於受讓
        人仍繼續存在，亦即楊金石與被告戊○○間基地租賃契
        約，業因前揭所有權之讓與而存在於受讓人（本院87年
        度訴字第986 號判決亦係認定陳志煌及秦啟晃與被告戊○○間有基地租賃關係，可資參照）。原告雖以最高法
        院95年度台上字第521 號判決意旨為據，主張本件有民
        法第425 條第2 項之適用，惟其見解因與民法債編施行
        法之法條文義不符，且並非判例，嗣最高法院亦有前揭
        持不同見解之判決作成，本院當無庸受其拘束。從而，
        縱使系爭不定期限之基地租賃契約未經公證，然因其係
        於民法第425 條第2 項施行前即已成立，本於不溯及既
        往原則，當無該條項規定之適用，亦即原告與被告戊○○間亦有前揭基地租賃契約存在。
    (三)查民法第426 條之2 立法意旨乃在於建築基地之出租人將
      基地出賣於第三人時，承租人之租賃權雖繼續存在，然其
      使用與所有仍不能合一，為達到使用與所有合一之目的，
      促進物之利用並減少糾紛，乃參照土地法第104 條之規定
      ，訂定以出賣人應以書面通知優先承買權人。故依土地法
      第104 條及民法第426 條之2 之規定，租地建屋之出租人
      於出售出租之土地時，應以書面通知承租人優先承買，否
      則其出賣之效力不得對抗承租人。本件陳志煌、秦啟晃於
      將系爭土地讓與原告時，原告固曾委託劉添錫律師於96年
      7 月27日以律師函請被告戊○○將坐落系爭土地之物品騰
      空，將土地返還原告（被告戊○○於96年7 月30日始收受
      ），另陳志煌、秦啟晃亦曾於96年9 月3 日以存證信函通
      知戊○○其已將系爭土地售予原告，並已辦妥移轉登記，
      請被告戊○○於96年9 月30日前騰空遷讓，否則將訴請賠
      償，惟此2 通知均在原告與陳志煌、秦啟晃就系爭土地簽
      訂買賣契約日期即96年7 月17日（見土地登記謄本之原因
      發生日期，本院卷第4 頁）之後所為，且觀其文義，亦均
      無通知被告行使優先承買之意，自難認陳志煌、秦啟晃已
      將出賣條件書面通知優先承買權人即被告戊○○，依土地
      法第104 條第2 項規定，該買賣契約即不得對抗被告戊○○。換言之，對於被告戊○○而言，縱使原告業與陳志煌
      、秦啟晃簽訂買賣契約，並已辦理系爭土地之所有權移轉
      登記，被告戊○○仍非不得主張該買賣契約對其不生效力
      ，進而訴請塗銷該所有權移轉登記。從而，原告即無從本
      於所有權人地位，主張被告係無權占有而訴請拆除地上物
      及返還土地。
    (四)原告雖另依民法第455 條請求被告返還土地，惟原告與被
      告戊○○間就系爭土地既有不定期限之基地租賃契約存在
      ，且該租約亦無民法第449 條第1 項規定之適用，則縱該
      租約自成立時起已逾20年，仍不因此當然消滅，又原告雖
      曾委託劉添錫律師於96年7 月27日以律師函請被告戊○○
      將坐落系爭土地之物品騰空，將土地返還原告，然觀其內
      容，並無任何定期催告通知終止契約之意，即難認已符合
      民法第450 條第2 、3 項終止未定期限租賃契約之法定要
      件，自難認該租約業已合法終止，而不符民法第455 條之
      構成要件。況且，租用建築房屋之基地，非因土地法第10
      3 條所列5 款情形之一，不得收回。本件原告起訴時固曾
      主張被告將系爭土地出租第3 人從事飛鏢賭博，顯然違反
      法令使用，符合土地法第103 條第2 款之情形云云，惟被
      告對此予以否認，原告除未提出其他證據以資證明外，復
      於本院97年2 月19日言詞辯論期日陳稱不再為此主張。其
      既無法證明有何土地法第103 條所列5 款情形之一，依據
      該條規定，亦不得收回該基地。
    (五)綜上，因原告與被告戊○○間仍有不定期限之基地租賃契
      約存在，且尚未終止，復無證據證明有土地法第103 條所
      列5 款情形之一，且原告之前手亦未踐行土地法第104 條
      所定通知優先承買權人之法定程序，則原告依民法第455
      條、第767 條，請求被告戊○○拆除如附圖所示A 所示範
      圍之地上物拆除，將A 、B 土地返還原告，尚屬無據。又
      被告庚○○、甲○○與原告間雖無租賃契約或其他債之關
      係存在，然因係獲得被告戊○○之同意而占有使用系爭土
      地，本於債之連鎖關係，自得以之對抗原告，故原告另依
      民法第767 條請求該2 被告拆除地上物及返還土地，同屬
      無據。
五、綜上所述，原告依民法第455 條、第767 條，請求被告將坐
    落臺北縣板橋市○○段第2686地號上如附圖所示A 所示範圍
    之地上物拆除，將A 、B 土地返還原告，為無理由，不應准
    許。原告之訴既無理由，其假執行之聲請亦失所附麗，應併
    予駁回之。
六、本件因事證已臻明確，兩造其餘攻擊、防禦方法及所為之立
    證，核與判決之結果不生若何影響，無庸再逐一予以論究，
    合併敘明。
據上論結，本件原告之訴為無理由，依民事訴訟法第78條，判決
如主文。
中    華    民    國    97    年    2     月    29    日
                  民事第二庭  法  官  楊明佳
以上正本係照原本作成
如對本判決上訴，須於判決送達後20日內向本院提出上訴狀
中    華    民    國    97    年    2     月    29    日
                              書記官  楊璧華


司法院資訊處製作；財團法人民間司法改革基金會備份。
